【裁判字號】    89,上易,3595
【裁判日期】    900301
【裁判案由】    妨害名譽
【裁判全文】
臺灣高等法院刑事判決                          八十九年度上易字第三五九五號
    上  訴  人
    即  被  告  乙○○
    選任辯護人  李麗霞
                林志豪
右上訴人因妨害名譽案件，不服臺灣臺北地方法院八十九年度易字第一○○八號，中
華民國八十九年九月七日第一審判決（起訴案號：臺灣臺北地方法院檢察署八十八年
度偵續字第二五四號）提起上訴，本院判決如左：
    主  文
原判決撤銷。
乙○○散布文字指摘足以毀損他人名譽之事，處拘役肆拾日，如易科罰金，以參佰元
折算壹日。
    事  實
一、乙○○於民國八十七年七月十八日，在臺北市○○○路○段一○○號二樓環亞飯
    店民主進步黨全國黨代表大會會場，基於散布於眾之意圖，以函文記載指摘：「
    ．．．二、本黨臺北市議員提名人甲○○，．．．與丙○○（甲○○夫婿）．．
    ．創辦婦女會時常破壞他人家庭。」之足以損毀丙○○名譽之事，使得以出入該
    處之多數人均得共見共聞。
二、案經被害人丙○○訴請臺灣臺北地方法院檢察署檢察官偵查起訴。
    理  由
一、訊據上訴人即被告乙○○矢口否認上開誹謗犯行，辯稱：(一)、被告具名之函文係
    不滿民主進步黨對告訴人丙○○違紀參選所為「停權三年」之黨紀處分，而向黨
    代表申訴，其申訴對象僅特定之黨代表而已，並未向社會大眾散布。(二)、政黨所
    辦理之黨員初選，或決定何人參選，均由該政黨內部自行規範，非公權力所得介
    入，然其選舉規則如何，及候選人品德、操守、能力等事項，均屬可受公評之事
    ，與公共利益難謂無關，因此被告所為之申訴，並無妨害告訴人名譽之故意。(三)
    、被告製作之函文中所記載之事項皆能證明真實。因證人吳泰山向被告表示懷疑
    其妻陳秀英與告訴人有問題，被告始轉述內容，且陳秀英於參加告訴人夫婦所主
    持之婦女會後，透過告訴人之指導，學習如何製造取得裁判離婚之證據，吳泰山
    並提出陳秀英與告訴人間談話錄音帶予以佐證，依一般通念，外人就夫妻間相處
    而生之種種摩擦爭執，應以勸合不勸離為妥，故被告認為告訴人迫害他人家庭，
    並將此事記載於系爭函文上，僅將真確之事項加以闡述，並非以虛構之故事誹謗
    告訴人等語。惟經查：
（一）被告就於右開時地具名散發記載有甲○○及告訴人丙○○創辦婦女會時常破壞
      他人家庭之函文一節，已供承在卷，並有該函文一紙在卷可稽，而此部分並據
      告訴人指訴歷歷。
（二）被告係於民主進步黨全國黨員代表大會會場散發前開函文，由該函文開頭記載
      為「敬愛的代表先進們，你們好」以觀，足認被告所稱是要給現場之全國黨代
      表一節，可以採信。惟查，該函文並非密件，被告於該會場散發，除黨代表外
      ，其他黨職人員甚或記者，均得與聞，且被告供稱：「現場人員黨職人員及代
      表大約有二百多人」（見本院八十九年十一月二十三日訊問筆錄），據此，縱
      除黨職人員及代表外，不得任意出入會場，然以兩百多人之眾，無論人員係特
      定或不特定，均難謂非已達多數人之程度，則被告散發該函，無論已散發予全
      部現場人員，或僅發出數份，均已屬散布於眾，被告有散布於眾之意圖，亦可
      認定。
（三）意圖散布於眾，而指摘或傳述足以毀損他人名譽之事者，為誹謗罪，處一年以
      下有期徒刑、拘役或五百元以下罰金，為刑法第三百十條第一項所明定。同條
      第二項規定，以散布文字、圖畫犯前條項之罪者，處二年以下有期徒刑、拘役
      或一千元以下罰金，為加重之誹謗罪。如行為該當於上開誹謗罪之要件，除有
      同條第三項所定，所誹謗之事，係真實且與公共利益相關，而不涉於私德或同
      法第三百十一條所定之阻卻違法事由外，仍不得免其刑責。
（四）被告於其函文中指摘稱告訴人「創辦婦女會時常破壞他人家庭」，此一指摘足
      以毀損告訴人之名譽，自無疑義。次查政黨參與公職人員選舉，辦理黨內初選
      ，應可認與公共利益有關，而政黨提名黨員參選，被提名人之品德操守，固屬
      提名考量因素之一，參選人之品德操守，應受公評，據此而對參選人提出批評
      ，為民主政治之常態，固屬無疑，然亦非謂即可藉此肆意捏造事實，詆毀他人
      ，如所為之批評指摘，足以毀損他人名譽，合於誹謗罪之要件者，則仍應有合
      於前述之免責要件，始得主張免責。惟本件被告指摘之事，足以毀損告訴人名
      譽，已該當於刑法第三百十條第一、二項之誹謗罪，欲主張免責，則應以其指
      摘內容合於該條第三項所定「係真實且與公共利益相關」，或同法第三百十一
      條第三款所定「係以善意對於可受公評之事，而為適當之評論」，始足當之。
      惟該函文僅稱「創辦婦女會時，常破壞他人家庭」，並未具體指出其原由，更
      未為任何評論，則顯然不合於第三百十一條第三款所定善意而為適當評論之阻
      卻違法要件。又被告於前開函文內為上開指摘，既未敘明原由，更未說明係指
      吳泰山與陳秀英夫妻間之事件，雖被告辯稱係指告訴人介入吳泰山夫妻間之糾
      紛事，就此雖吳泰山於偵查及原審法院證稱：伊曾向被告表示懷疑其妻陳秀英
      與告訴人之關係，且陳秀英於參加告訴人夫婦所主持之婦女會後，透過告訴人
      之指導，學習如何為裁判離婚之準備等語（見八十八年度偵續字第二五四號卷
      第四十四頁，原審卷第五十三至五十五、七十三至七十四頁），並提出陳秀英
      與告訴人間談話錄音帶為證。惟另據陳秀英於原審證稱：伊係就婚姻相關之法
      律問題請教婦女會之法律顧問等語（見原審卷第七十四頁），是吳泰山、陳秀
      英夫妻間有家庭問題於先，陳秀英因之資詢法律意見，告訴人縱有提供處理之
      意見，並指導如何訴訟離婚，亦難謂係「破壞他人家庭」，是已難謂被告所稱
      指為真實，且被告於前開函文內係指摘告訴人「常」破壞他人家庭，顯非單純
      指係吳泰山夫妻間之事，則更難認其為真實。綜上，即無從認被告之行為合於
      免責之事由，而為不罰。另依被告所舉各證據資料，亦無從認被告有相當理由
      確信其所指摘告訴人夫婦創辦婦女會時常破壞他人家庭一節為真實。
（五）綜上所述，被告否認犯罪，所辯顯係卸責之詞，不足採信。其前開誹謗犯行，
      事證明確，足以認定。
二、核被告所為係犯刑法第三百十條第二項之加重誹謗罪。
三、公訴意旨另以：被告之函文載有：（一）「．．．本黨臺北市議員提名人甲○○
    ，本人認為她選不上而與丙○○（甲○○夫婿）選舉期間中傷本黨提名人．．．
    」（二）「金錢糾紛，四年前之選舉事務所租金迄今他未給人等．．．」等文字
    ，以指摘足以毀損丙○○夫婦名譽之事，因認被告此部分亦涉有散布文字誹謗罪
    嫌。訊據被告堅決否認涉有此部分加重誹謗之犯行。就（一）之部分，被告辯稱
    ：被告為民主進步黨第八屆臺北市信義區四維里里長候選人，然告訴人除違紀參
    選外，復於偵查時自承攻訐被告之語，故告訴人中傷本黨提名人之事實為真實等
    語。經查：告訴人於偵查中自陳：我有向評委會說他騙我錢，有前科，說他們提
    名不當，有借錢未還的紀錄等語（見八十八年偵字第二三三○號卷第九頁），故
    被告此部分所辯，堪以採信。足見告訴人確有不利於被告言詞，被告認係告訴人
    夫婦之中傷，就此因自衛、自辯而為適當之言論者，自免其誹謗刑責。就（二）
    之部分，被告辯稱：告訴人確實曾使用臺北市○○路二七九號一樓房屋，此經證
    人呂芳蓉提出申述書說明，惟告訴人於偵訊中卻有「只有借七天」、「沒有」等
    矛盾說辭，其告訴狀亦否認此事，若以一般選舉期間多達數月之久，斷無僅使用
    七天而已，且被告與告訴人夫婦並無任何交誼，如何可能在不收取任何對價之情
    況下將房屋出借，顯見系爭房屋必為租用而非借用。是以告訴人既曾使用上揭房
    屋，本應支付報酬卻未支付等語。查被告指稱告訴人之妻甲○○於八十三年競選
    台北市議員，於競選期間，曾使用被告之岳父張天送所有位於臺北市○○路二七
    九號一樓之房屋，充作競選服務處，已據證人呂芳蓉於原審調查中證述在卷（見
    原審卷第六十九頁至七十一頁），並據證人張來好於原審證稱：「八十三年時，
    甲○○要選台北市議員的時候，他需要服務處，我先生（指被告）向甲○○說他
    的丈人有一間房子在莊敬路，可以出租，我先生回來向我說請我父親租給甲○○
    ，我向我父親說，我父親說叫我向我二哥張明吉提，我就去找我二哥，我二哥同
    意出租，月租我不清楚，大約隔了幾天後，告訴人夫妻去找我哥哥，我哥哥就把
    莊敬路房子前面空出來，出租給告訴人夫妻，前面裝潢當服務處，後面當倉庫，
    租金多少我不知道，租期我也不知道，均由他們處理。」等語在卷（見原審卷第
    五十六頁），雖張來好係被告之妻，然查告訴人於偵查中亦陳稱：「我只是借七
    天而已，是向他（指被告）太太之哥哥借的」（見八十八年偵字第二三三○號卷
    第九頁），是堪認張來好、呂芳蓉所述可信，據上，亦足認告訴人夫妻於八十三
    年競選市議員期間，確曾使用上開處所，告訴人嗣於原審及本院均翻異前詞，否
    認曾使用上開莊敬路房屋云云，顯然與事實不符。至告訴人夫婦使用上開處所，
    究係租賃或借貸，呂芳蓉並未能證明，張來好亦無法確切證明租金額度及租期等
    事項，致其法律關係不明，而被告於原審調查中所稱：「告訴人夫妻與我岳父談
    ，並沒有拿租金給我們，我的岳父以為我拿去了」（見原審卷第二十六頁），於
    偵查中稱：「後來我岳父張天送誤會說我把租金吞了」（見八十八年偵續字第二
    五四號卷第五十五頁背面），於本院調查中稱：「因我的舅子（指張明吉）到我
    家說我租房子給人家，都不拿錢，所以他凶我，他誤會我拿了人家的錢」（見本
    院八十九年十一月二十三日訊問筆錄）等情，是否屬實，因張天送及張明吉均已
    過世，致無從進一步究明，惟此不能查證之不利益，不能歸於被告，而為不利於
    被告之認定，從而被告本於其以上之所知所聞，而認告訴人有租金未給，無論實
    情是否如其所認識，均難謂其非有相當理由確認其為真實，從而此部分即難以誹
    謗罪之刑責相繩（大法官會議釋字第五○九號解釋參照）。綜上所述，關於此部
    分被告之行為不罰，惟此部分與前開有罪部分，公訴人係依單純一罪起訴，故不
    另為無罪之諭知。
四、至告訴人於原審雖指訴被告於八十七年十二月五日前數日，在臺北市○○路三二
    六巷內永吉公園附近散發另一份黑函（見原審卷第十一頁），將之交由案外人黃
    士哲發送，因認被告亦涉有誹謗罪嫌，與本案有連續犯之關係云云。惟此為被告
    所否認，且經核閱該份函文，係由案外人黃彥修所署名，被告是否有散發此函文
    之行為，尚待公訴人另行偵辦，而告訴人之指述縱然屬實，惟此與公訴人起訴部
    分，時間相距數月，尚難認被告前後所為，係基於概括犯意，是此部分未經起訴
    ，亦非起訴效力所及，本院無從審酌。
五、原審固非無見。惟查，原審認被告指摘告訴人四年前之選舉事務所租金未給他人
    部分，亦成立誹謗罪，尚有未合，上訴意旨指摘原判決不當，即非全無理由；又
    被告行為後，刑法第四十一條已經於九十年一月十日修正公布，其第一項規定：
    「犯最重本刑為五年以下有其期徒刑以下之刑之罪，而受六個月以下有期徒刑或
    拘役之宣告，因身體、教育、職業、家庭之關係或其他正當事由，執行顯有困難
    者，得以一元以上三元以下折算一日，易科罰金。但確因不執行所宣告之刑，難
    收矯正之效，或難以維持法秩序者，不在此限」，被告所犯之誹謗罪，其最重本
    刑為二年以下有期徒刑，比較新舊法之結果，上開法律之修正，對被告不生影響
    ，依刑法第二條第一項之規定，應適用裁判時之法律即新法，原判決未及適用新
    法，亦有未合，原判決既有可議，即無從維持，應由本院將原判決撤銷改判，爰
    審酌被告犯罪之動機、目的、手段、被害人名譽受損程度及被告犯罪後之態度等
    一切情狀，量處如主文第二項所示之刑，並諭知易科罰金之折算標準。
據上論斷，應依刑事訴訟法第三百六十九條第一項前段、第三百六十四條、第二百九
十九條第一項前段，刑法第三百十條第二項、第二條第一項、第四十一條第一項，罰
金罰鍰提高標準條例第一條前段、第二條，判決如主文。
本案經檢察官李良忠到庭執行職務。
中      華      民      國    九十    年      三      月      一      日
                              臺灣高等法院刑事第十四庭
                                  審判長法  官  陳  祐  輔
                                        法  官  陳  國  文
                                        法  官  蔡  國  在
右正本證明與原本無異。
不得上訴。
                                        書記官  丁  華  平
中      華      民      國    九十    年      三      月      一      日


司法院資訊處製作；財團法人民間司法改革基金會備份。
